臺灣高等法院高雄分院刑事判決　　　　　　　　　九十三年度上更(一)字第九四號
　　上　訴　人
　　即　被　告　乙○○
　　選任辯護人　薛西全
右上訴人因貪污治罪條例案件，不服台灣高雄地方法院九十二年度訴字第八四號中華
民國九十二年八月七日第一審判決（起訴案號：台灣高雄地方法院檢察署九十一年度
偵字第九九０二號），提起上訴，判決後，經最高法院第一次發回更審，本院判決如
左：
    主  文
上訴駁回。
    事  實
一、乙○○係高雄縣鳳山市新樂里里長，其業務包含辦理新樂里內各項社教活動及活
    動經費之請領與執行，為依據法令從事甲務之人員。乙○○於民國（下同）八十
    八年六月二日發甲函致鳳山市甲所表示：新樂里擬於八十八年六月十八日端午節
    舉辦粽子製作比賽，所需經費新台幣（下同）七萬元，請求全額補助等語，鳳山
    市甲所於八十八年六月十一日回覆甲函稱：同意核撥補助三萬元等語。乙○○於
    八十八年六月中、下旬某日，在高雄縣鳳山市新樂里里長辦甲室，明知其並未於
    八十八年六月十八日舉辦新樂里端午節包粽子比賽活動，亦未向高雄縣鳳山市○
    ○街四十八號一樓丙○○經營之永豪行購買糯米等包粽子之材料，竟意圖為自己
    不法之所有，利用職務上之機會，在蓋有永豪行及丙○○印文之空白收據二張上
    ，偽填新樂里里辦甲處於八十八年六月十四日向永豪行購買糯米、香菇等物之數
    量、單價、總價等不實內容，而偽造永豪行丙○○名義於該日出售上開粽料並收
    取價金合計三萬一千零十元之收據二張，再將該偽造之收據二張及高雄縣鳳山市
    「大德里」舉辦包粽子活動之照片二張交予不知情之新樂里里幹事楊季昌，利用
    楊季昌將此不實之活動登載於甲務員職務上所製作之新樂里活動執行計畫表，並
    附上該「大德里」之活動照片及偽造之收據各二張製作粘貼憑證，由楊季昌於八
    十八年六月二十五日行使該不實之活動執行計畫表及收據，持向高雄縣鳳山市甲
    所申請核發三萬元之活動補助經費，足以生損害於高雄縣鳳山市甲所對於各項社
    教業務活動業務費審查之正確性及永豪行丙○○，並因此致使高雄縣鳳山市甲所
    陷於錯誤而於八十八年六月三十日核撥新樂里端午節包粽比賽活動費三萬元，並
    簽發面額三萬元、發票日八十八年六月三十日、票號○三○一六九號之甲庫支票
    一張，由楊季昌存入新樂里辦甲處設於臺灣土地銀行之帳戶提示付款後，於八十
    八年七月二日再由楊季昌提款領取該三萬元，存入乙○○個人設於臺灣土地銀行
    之帳戶，乙○○因此詐得三萬元供己花用。
二、案經法務部調查局高雄縣調查站移送臺灣高雄地方法院檢察署檢察官偵查起訴。
    理  由
一、訊據上訴人即被告乙○○（下稱被告）坦承於右揭時地以舉辦新樂里端午節包粽
    子比賽活動之事由，持永豪行之收據二張、活動照片二張據以向高雄縣鳳山市甲
    所申請三萬元活動補助費，經核准撥款，嗣並存入其個人帳戶等情不諱；惟矢口
    否認有右揭甲務員利用職務上之機會詐取財物、行使登載不實之甲文書、行使偽
    造私文書等犯行，辯稱：我於八十八年六月間，確實有辦新樂里端午節包粽比賽
    ，因為是第一次辦，沒有經驗，所以沒有拍照，後來才知道要照片才能申請補助
    經費，才不得已用其他活動的照片代替，而包粽子之材料是我親自前往永豪行訂
    貨、載貨，購買當天，永豪行交給我空白收據由我自行填寫，店戳章及負責人印
    文是永豪行所蓋云云。經查：
（一）被告於右揭時間，以舉辦新樂里端午節包粽子比賽活動，持永豪行之收據二張
      、照片二張交予新樂里里幹事楊季昌，由楊季昌登載於甲務員職務上所製作之
      活動執行計畫表，製作粘貼憑證，於八十八年六月二十五日持向高雄縣鳳山市
      甲所申請核撥三萬元活動補助經費，經鳳山市甲核准後於八十八年六月三十日
      簽發面額三萬元，發票日八十八年六月三十日、票號○三○一六九號之甲庫支
      票一張，由楊季昌存入新樂里辦甲處所設之臺灣土地銀行帳戶提示付款後，於
      八十八年七月二日再由楊季昌提款後存入乙○○設於臺灣土地銀行之帳戶之事
      實，業據被告於調查、偵訊、原審及本院審理中坦承不諱，並有高雄縣鳳山市
      新樂里活動執行計劃表一份、活動照片二張、收據二張及粘貼憑證、申請表、
      新樂里致鳳山市甲所函、鳳山市甲所核准函、鳳山市甲所支出傳票、被告出具
      之領據、執行報告表、土地銀行存摺類存款憑條各一份在卷可稽（調查局卷第
      十頁、第十五至二十四頁、偵查卷第十一頁），此部分事實，應屬真實。
（二）被告雖辯稱：確有舉辦該活動云云。惟證人楊季昌於調查站證稱：八十八年六
      月十八日當天晚上鳳山市中民里里長黃皇室在該里舉辦「端午節聯歡晚會」，
      黃皇室里長有邀請我參加中民里之活動，同一天新樂里乙○○里長亦舉辦「端
      午節包粽子比賽活動」，但乙○○里長並未邀請我參加新樂里之活動，所以我
      並未至新樂里參加該包粽子活動，不清楚乙○○里長是否有真正舉辦該活動，
      端午節包粽子比賽活動照片二張、購買包粽子材料之三萬一千零十元之單據均
      是乙○○親自拿給我，交待我辦理核銷，上開照片內參加活動之里民，我並不
      認識等語（見調查卷第七頁反面、第八頁）；證人即被告新樂里住處鄰居黃建
      凱於調查站亦證稱：印象中乙○○里長僅於八十七年辦理「中秋節中秋烤肉晚
      會」、九十年辦過「端午節包粽子比賽活動」、「中秋節中秋晚會」、「六龜
      鄉藤枝森林遊樂區旅遊活動」等四次活動，其餘就沒有了，八十八年沒有辦理
      過包粽子活動等語明確（見調查卷第十一頁反面、第十二頁）。而被告於調查
      站亦陳稱：活動地點設在高雄縣鳳山市○○里○○路路段旁，沒有製作看板、
      布條甲告周知，參加活動之人我均不認識，也想不起來有哪位里民可以幫我證
      明曾於八十八年六月十八日在大明路旁舉辦包粽子活動等語（見調查卷第二頁
      ），被告倘有舉辦八十八年端午節包粽子比賽活動，竟未邀請與舉辦此類活動
      業務有關之里幹事楊季昌參加，且亦不認識參加活動之人員，實殊違常情。
（三）雖被告於檢察官偵查中請求傳訊證人葉呂櫻梅、吳陳珠玉等人，以證明其確有
      舉辦其所稱之端午節包粽子比賽活動，但證人葉呂櫻梅於偵查中證稱：當天只
      有我一人在炒粽料‧‧‧我曾在被告舉辦之端午節活動幫其炒過二次粽料，其
      中一次是八十八年，另一次不記得云云（偵卷第三十七、三十八頁），其於原
      審亦結證稱：只有我一人去炒粽料，炒了大約一臉盆，糯米是綁粽子的人處理
      云云（原審卷第十九頁）；另證人吳陳珠玉於偵查中初則證稱：我包了一串粽
      子而已，因沒有得獎就回去，一共四、五組，一組十人等語（偵卷第二十一、
      二十二頁），嗣又稱：我有參加新樂里舉辦之粽子製作比賽‧‧‧新樂里的里
      民都沒有去參加，我也不知道是哪些人參加，有分組進行比賽，一組十人，與
      我同組參加比賽的人我均不認識‧‧‧新樂里只舉辦過一次包粽子比賽云云（
      偵卷第四十二、四十三頁），吳陳珠玉於原審訊問時則改稱：我參加比賽包粽
      子，包了兩掛沒有通過就回去云云（原審卷第二十頁）。而證人葉呂櫻梅之戶
      籍設在高雄市，平日居住在鳳山市新強里，有其年籍住居資料在卷可憑，其並
      非新樂里之里民，何以參加新樂里之包粽子活動，且其二人均無指明尚有何人
      參與其等所稱該活動，亦有可疑，況證人吳陳珠玉證稱：新樂里之里民皆未參
      加云云，亦悖於常情，其二人之證詞有諸多不合理之處，顯係迴護被告之詞，
      不足採信。被告於本院上訴審再舉證人陳美鳳、陳黎娜、歐英惠、吳德勝等人
      ，惟證人吳德勝於原審已證稱：我從八十七年八月一日起至八十九年七月三十
      一日擔任衛武國家甲園大樓主任委員，有一年被告向我借水說要包粽子等語（
      見原審卷第六十頁反面），證人吳德勝並未明確指出被告向其借用大樓水源辦
      活動之年份及日期，其於本院上訴審及本次更審竟證稱：被告於八十八年確實
      在我們大樓前辦包粽子活動云云（見本院上訴審卷第七十三頁、本次更審九十
      三年五月六日審判筆錄），核與其先前於原審法院證述之情形不符，顯屬不實
      。而證人陳美鳳、陳黎娜、歐英惠雖均於本院上訴審到庭證稱：八十八年端午
      節當天，在大明路，有參加被告舉辦之包粽子活動云云，惟其等證述：有去現
      場包粽子，但不知道現場是否有比賽、分組，亦不知比賽規則，不清楚被告於
      里長任內舉辦其他活動之時間及內容云云，其等對於本件活動內容及被告任內
      舉辦之其他活動一概不知，其等所陳稱：有參加本次包粽子活動云云，殊難採
      信。且證人陳美鳳、陳黎娜、吳德勝一致證述：活動當時在大明路邊騎樓前搭
      一排帳篷云云，核與被告供述：當時搭二排帳篷，是併排橫向馬路中央云云（
      見本院上訴審卷第五十至七十三頁），明顯不符，上開證人之證詞均係臨訟迴
      護被告之詞，且與事實不符，均無可取。
（四）被告於調查站供稱：「（˙˙˙新樂理八十八年包粽活動報銷單據上二張永豪
      行開立之收據，據永豪行負責人丙○○指稱，單據不是（丙○○）所寫，亦非
      渠太太所寫，是他人使用永豪行的空白收據寫上包粽的物材品名，你作何解釋
      ？）答：（經檢視後作答）我無法解釋，我確實於八十八年六月十四日至永豪
      行購買包粽材料，是永豪行裡面的人開立單據給我，開單據給我那個人我沒有
      印象了」、「（八十八年六月間，報銷單及發票均如何來？）去購物時，他們
      店家交給我的，也就是拿了收據再呈報上去」等語（見偵卷第七頁背面）。依
      此，調查站人員詢問時已提出丙○○指出上開收據係他人使用永豪行的空白收
      據寫上包粽的物材品名等情，倘被告真有於上開日期前往永豪行購買包粽材料
      ，而永豪行人員有交付空白單據授權被告填寫上開收據上之品名等，被告又稱
      之前未舉辦過此類活動，記憶當十分鮮明，何以答稱「無法解釋」？何以未答
      稱永豪行人員係交付空白單據而授權被告填寫上開物材品名？被告於偵訊中更
      供稱：我是親自到店內向老闆訂貨，然後老闆派人送貨到服務處，但當時我不
      在場，收據是永豪行的老闆當天開給我的，印章也是老闆蓋的等語（偵卷第四
      十八頁反面、四十九頁）。但永豪行之負責人丙○○於調查站證述：於八十八
      年端午節時，印象中並沒有出售包粽子用之糯米、蝦米、香菇等物給新樂里長
      乙○○，也沒有接受訂貨並送出大批包粽子用的物材至鳳山市新樂里辦甲處，
      卷內二張「永豪行」的收據是我店面所使用的沒錯，但收據上面之字跡既不是
      我寫的，也不是我太太張翠珊寫的，因此我可斷定是他人使用我「永豪行」之
      空白收據寫上包粽子用的物材品名，永豪行所使用之收據，只有我和我太太張
      翠珊二人開立，沒有別人使用等語甚明（見調查卷第五頁），其於原審亦結證
      稱：本件收據不是我開的，這筆交易不是我做的，當時永豪行並沒有外送服務
      等語（見原審卷第四十七頁），證人丙○○已於原審到庭否認有出售粽料予被
      告，且被告所供購買粽料之過程核與證人丙○○證述永豪行出售貨物之習慣不
      符，殊無可信。雖被告於原審改稱：八十八年的粽料是我去載運的，偵查中檢
      察官是就八十八年、九十年二次活動一起問云云（見原審卷第三十五頁），惟
      該次偵詢，檢察官係就被告向永豪行購買材料一事訊問被告，被告亦係回答永
      豪行送貨之情形，有該偵詢筆錄可憑，衡情被告應無混淆問題而予誤答之可能
      ，況被告於原審訊問時陳稱：因為材料很重，第二次辦活動時（指九十年之活
      動）我才去中街（指高雄市○○○街）買，請人送貨來等語（見原審卷第五十
      一頁），據被告之供述觀之，其於九十年第二次舉辦包粽子活動之粽料並非向
      永豪行購買，因此，被告於檢察官偵查中應無誤答之可能，被告此部分辯詞顯
      係飾卸之詞，亦無可採。被告雖於原審時改稱：「（對於證人丙○○對於收據
      證詞有何意見？）我去買的時候，他拿空白的給我，我圖方便，所以自己寫一
      寫報上去」（見原審卷第二十七頁）、後又改稱：「永豪行空白收據是我去跟
      他買東西他們員工給我的，我回去自己填寫的」（見原審卷第七十三頁），並
      舉證人即永豪行老闆丙○○之弟孫子恆為證，證人孫子恆於本院上訴審證稱：
      我約於八十七年間起在永豪行幫忙，有一年，被告曾在端午節前夕向我購買粽
      料約二萬四千元，被告說要辦端午節活動，被告自己用小貨車到我們市場載貨
      ，被告說要報帳，我拿二張空白收據給他，收據上蓋有永豪行店章及負責人姓
      名章，其他空白，被告說要拿回去自己寫等語（見本院上訴審卷第九十至九十
      二頁），而據證人丙○○亦證稱前開「永豪行」的空白收據係其店內所使用的
      無訛（見調查站筆錄第四頁背面），固足認定該收據係屬「永豪行」的空白收
      據，惟證人孫子恆於原審供稱：「（是否記得何年？）我忘記了˙˙˙˙˙˙
      （見本院上訴審卷第九十一頁）等語明確，嗣於本院審理時雖又供稱：「（在
      地方法院時，說不肯定是哪一年，是否如此？）我應該是說沒有說確定的日期
      ，是八十八年」等語（見本院九十三年五月六日審判筆錄），顯與原審證述不
      一致，均係事後迴護被告之詞（無確切證據證明孫子恆有與被告共犯本案之犯
      意），且其所述該次交易之金額二萬四千元，核與被告提出之永豪行收據二張
      其上記載之交易金額三萬一千零十元不符，證人孫子恆之證言不足以證明被告
      確於八十八年端午節，向永豪行購買粽料辦理其所稱之端午節包粽比賽活動，
      尚難執為有利於被告之認定。
（五）被告申請補助費所提供之活動照片上顯示之攝影日期為六月十三日，當日鳳山
      市大德里亦舉辦包粽子活動，而被告據以申領經費之活動執行計畫表上所載活
      動舉辦日期為六月十八日，此有新樂里及大德里活動執行計畫表、照片及相關
      憑證在卷可參（調查卷末）。被告於調查站供稱：「活動照片係辦理活動當天
      拍攝的」，「（報銷日期與相片日期也不同？）相機故障造成的」（見偵卷第
      八頁正面），於原審供稱：「照片是我拍的，底片我還在找。（被告無法對於
      照片提出認識的人）」（見原審卷第二十二頁），於原審仍供稱：照片是我拍
      的，底片我還在找云云（見原審卷第二十二頁）。嗣於本院上訴審改稱：不知
      請款時要附照片，而以別的活動照片來取代云云（見原審卷第七十三頁、第九
      十八頁），於本院本次更審時承認該照片係大德里的活動照片等情。倘被告確
      實有舉辦上開活動，其儘可據實供出，何須隱瞞此項事實，直至被發現破綻始
      供認係以不實之照片請款，益證其掩飾犯行之心態。
（六）被告於原審辯稱：辦理端午節包粽子活動之地點，是在高雄縣鳳山市○○路一
      ○七號衛武國家甲園大樓前大明路上，當時將大明路圍一半起來並搭帳棚辦理
      活動云云。惟原審法院法官履勘該地點結果發現：該大明路段係雙向二車道之
      馬路，衛武國家甲園大樓一樓係有騎樓之店鋪，如將大明路之一半即一個車道
      以帳棚圍搭起來，剩餘可供通行之道路僅一個車道寬度約四、五甲尺而已，有
      勘驗筆錄及現場照片四張附卷可按（見原審卷第五十九至六十一頁、第六十四
      頁），該大明路之道路寬度甚狹，顯然無法舉辦包粽子比賽。被告辯稱：係在
      大明路之車道上舉辦包粽子活動云云，顯與事實不符。
（七）綜上各情相互印證以觀，被告所辯，均無可採。被告未於八十八年六月十八日
      舉辦新樂里端午節包粽子比賽活動，而持偽造之永豪行收據二紙、「大德里」
      之活動照片二張交予不知情之新樂里里幹事楊季昌，持以向高雄縣鳳山市甲所
      詐取三萬元之活動補助經費供己花用之事證已臻明確，其犯行堪以認定。
二、查被告於行為時係高雄縣鳳山市新樂里里長，為依據法令從事甲務之人員；其業
    務包含辦理新樂里內各項社教活動及活動經費之請領與執行，此經鳳山市甲所九
    十三年四月二十七日鳳市民字第○九三○○一八二八一號函覆本院（見本院本次
    更審卷）。次按刑法第二百十條之偽造私文書，以無制作權之人制作他人名義之
    文書為要件，有制作權人簽名蓋章之空白文書，本無文書之內容存在，如無制作
    之權人，未得其同意私自制作其內容，仍屬文書之偽造行為（最高法院四十四年
    台上字第一九二號判例參照）。核被告所為，其為依據法令從事甲務之人員，利
    用職務上之機會，詐取財物之行為，係犯貪污治罪條例第五條第一項第二款利用
    職務上之機會詐取財物罪；其偽造「永豪行」不實之收據並持以行使，係犯刑法
    第二百十六條、第二百十條之行使偽造私文書罪；其利用楊季昌將此不實之活動
    登載於甲務員職務上所製作之新樂里活動執行計畫表，並附上該「大德里」之活
    動照片及偽造之收據各二張製作粘貼憑證，由楊季昌於八十八年六月二十五日行
    使該不實之活動執行計畫表及收據，持向高雄縣鳳山市甲所申請核發三萬元之活
    動補助經費之行為，係犯刑法第二百十六條、第二百十三條行使甲務員登載不實
    之甲文書罪。被告登載不實事項於職務上所掌之甲文書及偽造私文書後復持以行
    使，其登載不實事項於甲文書及偽造私文書之低度行為均為高度之行使行為所吸
    收，不另論罪。被告係利用不知情之新樂里里幹事楊季昌犯行使甲務員登載不實
    之甲文書及行使偽造私文書，以詐取財物，係間接正犯。被告所犯上開三罪間，
    有方法結果之牽連關係，依刑法第五十五條規定，應從一重之貪污治罪條例第五
    條第一項第二款利用職務上機會詐取財物罪論處。被告因犯罪所得之財物在五萬
    元以下，且情節顯屬輕微，應依貪污治罪條例第十二條第一項規定，減輕其刑。
    又被告行為後，貪污治罪條例雖於九十年十一月七日、九十二年二月六日修正甲
    布，但被告所犯上開罪名之罪刑，並未經修正，自無比較新舊法適用問題。
三、原審以被告罪證明確，適用貪污治罪條例第五條第一項第二款、第十條第一項、
    第二項、第十二條第一項、第十七條，刑法第十一條、第二百十六條、第二百十
    條、第二百十三條、第五十五條、第三十七條第二項規定，並審酌被告身為里長
    ，辜負選民所託，不知表率守法，竟思以不實單據報銷甲帳之方式為個人圖取甲
    款，所得金額非鉅，及其犯罪後之態度等一切情狀，量處有期徒刑四年二月，並
    依貪污治罪條例第十七條規定宣告褫奪甲權三年，復說明被告犯罪所得財物三萬
    元，應依貪污治罪條例第十條第一項、第二項規定予以追繳發還被害人高雄縣鳳
    山市甲所，如全部或一部無法追繳發還時，以其財產抵償。經核原判決認事用法
    均無違誤，量刑亦稱妥適，被告上訴意旨否認犯行並指摘原判決不當，為無理由
    ，應予駁回。
據上論斷，應依刑事訴訟法第三百六十八條，判決如主文。
本案經檢察官彭南雄到庭執行職務。
中      華      民      國    九十三    年      五      月     二十     日
                              臺灣高等法院高雄分院刑事第五庭
                                  審判長法官  曾永宗
                                        法官  陳明富
                                        法官  邱永貴
右正本證明與原本無異。
如不服本判決應於收受本判決後十日內向本院提出上訴書狀，其未述上訴理由者，
並得於提起上訴後十日內向本院補提理由書狀（均須按他造當事人之人數附繕本)「
切勿逕送上級法院」。
                                      書記官  梁雅華
中  華    民    國      九十三      年      五      月     二十   日
本件論罪科刑法條：
貪污治罪條例第五條第一項
有下列行為之一者，處七年以上有期徒刑，得併科新台幣六千萬元以下罰金：
一  意圖得利，擅提或截留甲款或違背法令收募稅捐或甲債者。
二  利用職務上之機會，詐取財物者。
三  對於職務上之行為，要求、期約或收受賄賂或其他不正利益者。
